【裁判字號】    95,訴,794
【裁判日期】    951206
【裁判案由】    常業詐欺
【裁判全文】
臺灣臺北地方法院刑事判決               95年度訴字第794號
公  訴  人  臺灣臺北地方法院檢察署檢察官
被      告  己○○
                    寄:臺北市.
選任辯護人  朱子慶律師
            黃金洙律師
上列被告因常業詐欺案件，經檢察官提起公訴（95年度偵字第78
31號）及移送併辦（臺灣板橋地方法院檢察署95年度偵字第1181
1 號、第13500 號、第16225 號），本院判決如下：
    主  文
己○○共同常業詐欺，處有期徒刑壹年貳月。
    事  實
一、己○○明知詐騙集團係以收購而來之他人帳戶供作詐取款項
    匯入之用，竟基於意圖為自己不法所有之常業犯意，自民國
    95年1 月間起，受雇於真實姓名年籍不詳、綽號「阿寶」之
    成年男子，由「阿寶」撥打電話予己○○，告知欲出售帳戶
    之人其電話、收購數量及金額，再由己○○與出售人聯絡、
    約定交付存摺、提款卡之地點，並於收購後以快遞運送予「
    阿寶」收受，己○○則取得每本新臺幣1 千元之代價。嗣詐
    欺集團成員乃即分別以電話告知被冒名申請信用卡、貸款、
    款項未繳或佯以網路競標等，致戊○○、丁○○、甲○○、
    乙○○○、丙○○、庚○○等人信以為真，而分別匯款至上
    開己○○收購而來之張文明、丁雅琴、蔡承翰、陳志華帳戶
    內，並隨即遭以現金提領或轉帳方式將前揭帳戶內之款項領
    出。嗣95年4 月3 日上午11時30分，前曾出售帳戶予己○○
    之平士昇（公訴人另行處理），前往臺北市○○○路○ 段13
    號臺北富邦銀行補辦存摺、印章時為警查獲，而翌日（即4
    日）平士昇再接獲己○○電告平士昇前所出售之台新國際商
    業銀行（下稱：台新銀行）提款卡失效，並約定該日下午1
    時30分許，前往臺北市中山區○○○路○ 段44號B1台新銀行
    補辦提款卡手續，平士昇乃報警處理，而為警於上開時、地
    ，當場查獲己○○。
二、案經臺北市政府警察局中山分局報告臺灣臺北地方法院檢察
    署檢察官偵查起訴，及臺北縣政府警察局板橋分局報告臺灣
    板橋地方法院檢察署檢察官移送併辦。
    理  由
一、訊據被告己○○於警詢、偵查及本院審理時，均坦承依「阿
    寶」指示收購帳戶，並按本取得1 千元代價等情不諱，惟辯
    稱：其僅係單向依「阿寶」指示收購帳戶，對收購帳戶用途
    並不知悉，詐欺犯罪所得亦未獲分配，法律評價至多僅屬提
    供工具之犯罪預備行為，非構成要件行為，而為幫助犯云云
    。
二、經查，上揭犯罪事實，業經證人即被害人戊○○、丁○○、
    甲○○、乙○○○、丙○○、庚○○，及證人即出賣帳戶之
    平士昇於警詢，證人即出賣帳戶之林萬仲、陳志華、詹富盛
    、林宗翰、何忠孝、許凱婷、張文明、吳致慶、李世達、張
    世豪、饒宜蓉於偵查中證述綦詳，並有：(一)第一商業銀行草
    店尾分行95年4 月26日函及附件（林宗翰）、(二)日盛國際商
    業銀行板橋分行95年5 月2 日函及附件（張文明）、(三)台新
    國際商業銀行(1)95年5 月2 日函及附件（劉林珪、平士昇）
    (2)95年5 月3 日函及附件（許凱婷）(3)95年5 月8 日函及附
    件（蔡承翰）、(四)合作金庫商業銀行(1)北三重分行95年5 月
    5 日函及附件（何忠孝）(2)五股分行95年5 月12日函及附件
    （何忠孝）、(五)中華郵政股份有限公司(1)95年5 月9 日函及
    附件（林萬仲、黃輝進）(2)95年5 月10日函及附件（徐世程
    、徐浩崙、張文明、丁雅琴、吳致慶）、(六)復華商業銀行分
    行營運部95年5 月4 日函及附件（李世達）、(七)臺北富邦商
    業銀行股份有限公司(1)大同分公司95年5 月8 日函及附件（
    李世達）(2)八德分公司95年5 月3 日函及附件（林宗翰）、
    (八)新竹國際商業銀行會稽分行95年5 月9 日函及附件（陳志
    華）、(九)陽信銀行大業分行95年5 月12日函及附件（陳志華
    ）、(十)玉山銀行桃園分行95年5 月11日函及附件（陳志華）
    、(十一)臺灣新光商業銀行莊敬分行95年5 月10日函及附件（丁
    雅琴）等在卷可資佐證。而按金融帳戶為個人理財工具，申
    請開設金融帳戶並無任何特殊之限制，一般民眾皆可以存入
    最低開戶金額之方式申請，且可在不同之金融機構申請多個
    存款帳戶使用，此乃眾所週知之事實，是依一般社會生活經
    驗，苟見他人不以自己名義申請開戶，反以每本1 千元之顯
    不相當代價委託向不特定人蒐集他人銀行帳戶供己使用，衡
    情應對於該帳戶之是否合法使用一節有合理之懷疑；是被告
    收受代價，依「阿寶」指示收購帳戶供其使用，自足以預見
    該「阿寶」或其他不詳之人可能將之用以實施詐欺，而不違
    反其本意，且被害人戊○○、丁○○、甲○○、乙○○○、
    丙○○、庚○○等因受詐騙陷於錯誤，致將款項匯入被告所
    收購之帳戶等情，除據被害人等於警詢指述明確外，並有上
    述資料附卷可按，被告辯稱不知帳戶用途云云，殊無可採。
    再者，本件被告確收受「阿寶」按每本1 千元之代價收購帳
    戶，業據其自承在卷，而衡「阿寶」支付之款項，無非實施
    詐騙所取得之財物，被告辯稱未獲分配，亦嫌無據。且核被
    告上揭收購帳戶之行為，性質上已屬實施詐欺犯行之行為分
    擔，與刑法上之幫助犯，係對於犯罪與正犯有共同之認識，
    而以幫助之意思，對於正犯資以助力，未參與實施犯罪之行
    為者不同，被告辯稱僅係幫助犯云云，尚無可採。
三、查刑法於94年2 月2 日修正公布，95年7 月1 日施行；另罰
    金罰鍰提高標準條例亦於95年5 月17日經公布修正，刪除第
    二條有關易科罰金及易服勞役折算標準之規定，並自同年7
    月1 日起施行。而按行為後法律有變更者，適用行為時之法
    律，但行為後之法律有利於行為人者，適用最有利於行為人
    之法律，現行刑法第二條第一項訂有明文。此條規定乃與刑
    法第一條罪刑法定主義契合，而貫徹法律禁止溯及既往原則
    ，係規範行為後法律變更所生新舊法律比較適用之準據法，
    是刑法第二條本身雖經修正，但刑法第二條既屬適用法律之
    準據法，本身尚無比較新舊法之問題，應一律適用裁判時之
    現行刑法第二條規定以決定適用之刑罰法律。又本次刑法修
    正之比較新舊法，應就罪刑有關之共犯、未遂犯、想像競合
    犯、牽連犯、連續犯、結合犯，以及累犯加重、自首減輕暨
    其他法定加減原因（如身分加減）與加減例等一切情形，綜
    其全部罪刑之結果而為比較，最高法院95年度第8 次刑庭會
    議決議可資參照。而按：
  (一)刑法第二十八條關於共犯之規定，由原條文：「二人以上共
    同實施犯罪之行為者，皆為正犯」，修正為：「二人以上共
    同實行犯罪之行為者，皆為正犯」，揆諸本條之修正理由，
    僅係為釐清陰謀共同正犯及預備共同正犯是否合乎本條規定
    之正犯要件，故適用舊法第二十八條規定論擬，對被告並無
    不利。
  (二)刑法第三百四十條常業犯之規定業經修正刪除，該規定刪除
    後，於數犯罪行為之情形，即應依刑法第五十一條之規定予
    以分論併罰。經依刑法第二條第一項比較新、舊法之結果，
    並無適用行為後之新法較有利於被告之情形，自應適用行為
    時之規定。
  (三)綜合上述各條文修正前、後之比較，揆諸前揭最高法院決議
    及修正後刑法第二條第一項前段、後段規定之「從舊、從輕
    」原則，本件應適用修正前刑法之相關規定，予以論處。
四、再按刑法上規定之常業罪，只須有賴某種犯罪為業之意思，
    而有事實之表現為已足，不以經營時日之長短、行為之次數
    、所得之多寡或盈虧之結果為認定之標準（最高法院84年度
    台上字第2827號、89年度台上字第3284號判決參照）。本件
    被告自95年1 月間起至4 月4 日查獲止，意圖為自己不法之
    所有，多次依「阿寶」指示收購帳戶，並收取報酬藉此營利
    ，事實上已足表現其以之為常業之意思，且符合常業犯具有
    反覆性、複次性、延時性之本質；況被告於偵查中曾自承：
    「我2 、3 年沒有工作，我就是幫阿寶收購帳戶」（見95年
    4 月5 日訊問筆錄）足見其確賴此維生。是核被告所為，係
    犯刑法第三百四十條常業詐欺取財罪；其與「阿寶」、詐欺
    集團成員就上開犯行間，有犯意聯絡及行為分擔，應依修正
    前刑法之規定，論以共同正犯。又臺灣板橋地方法院檢察署
    95年度偵字第11811 號、第13500 號、第16225 號移送併辦
    意旨與本件乃同一犯罪事實，本院自應予審判，附此敘明。
    爰審酌被告素行尚可，本件無非因斯時經濟狀況不佳所致，
    惟犯後尚能部分坦承犯行、態度尚佳等一切情狀，量處如主
    文所示之刑。
五、扣案之被告名義存摺1 本（含金融卡）、其母劉林珪所有之
    存摺2 本，及蔡承翰、黃耀進、何忠孝、林宗翰所有之存摺
    4 本（何忠孝、林宗翰各含金融卡1 張）、蔡承翰等身分證
    影本43張、易付卡申請書存根8 張、台灣企銀及新竹國際商
    業銀行金融卡各1 張、合作金庫銀行存款憑條1 張、快遞寄
    貨及估價單7張等物，均難認係被告所有供犯罪之用之物，
    本院尚無從遽予沒收，附此敘明。
據上論斷，應依刑事訴訟法第二百九十九條第一項前段，刑法第
二條第一項前段，修正前刑法第二十八條、第三百四十條，判決
如主文。
本案經檢察官黃紋綦到庭執行職務。
中    華    民    國    95    年    12    月    6     日
                          刑事第三庭
                              審判長法  官  黃雅芬
                                    法  官  胡宗淦
                                    法  官  王幸華
上正本證明與原本無異。
如不服本判決，應於判決送達後10日內向本院提出上訴狀（應抄
附繕本）。告訴人或被害人如對於本判決不服者，應具備理由請
求檢察官上訴，其上訴期間之計算係以檢察官收受判決正本之日
期為準。
                                    書記官  陳泰寧
中    華    民    國    95    年    12    月    7     日
附錄本案論罪科刑法條全文：
修正前刑法第340條
以犯第三百三十九條之罪為常業者，處一年以上七年以下有期徒
刑，得併科五萬元以下罰金。


司法院資訊處製作；財團法人民間司法改革基金會備份。
